【裁判字號】    91,訴,2339
【裁判日期】    920619
【裁判案由】    分割共有物
【裁判全文】
臺灣臺中地方法院民事判決  九十一年度訴字第二三三九號
    原      告  乙○○○
    訴訟代理人  甘龍強律師
    複  代理人  蔡嘉容律師
    被      告  丁○○
                己○○
    兼
    訴訟代理人  戊○○    籍設.
                          現居.
    被      告  丙○○○  住台北市大安區○○○路○段九六巷一五弄五之一號六樓
    兼  右一人
    訴訟代理人  甲○○○  住台.
右當事人間請求分割共有物事件，本院判決如左：
    主    文
兩造共有坐落台中縣沙鹿鎮○○段沙鹿小段第一七七地號、地目建、面積０．０二六
一公頃土地，應予變賣，所得價金，按附表所示比例分配。
訴訟費用由兩造按附表所示比例負擔。
    事    實
甲、原告方面：
一、聲明：求為判決分割如主文第一項所示土地。
二、陳述：
(一)、坐落台中縣沙鹿鎮○○段沙鹿小段第一七七地號、地目建、面積０．０二六一
      公頃土地 (下稱系爭土地)，為兩造共有，應有部分比例如附表所示，由於共
      有人間無法達成協議分割，爰請求分割。
(二)、系爭土地東側有原告所有之建物，參酌此一使用狀況，自以依附圖丙案將該土
      地東側分歸原告，土地西側分歸被告保持共有為宜。被告主張之附圖乙案，原
      告分得之土地不能建築使用，自非妥適，而依附圖丙案，原告分得土地東側可
      供建築使用，雖被告分得之土地西側不能建築，惟因系爭土地北側毗鄰被告丁
      ○○所有之台中縣沙鹿鎮○○段沙鹿小段第一七六之一地號土地 (下稱第一七
      六之一地號土地)，該土地東側建有建號第一七七號二層樓房 (下稱第一七七
      號建號建物)，該建物已辦理建物所有權第一次登記者一樓為四七．一平方公
      尺，二樓為五六．○二平方公尺，騎樓為八．九二平方公尺，房屋南北向寬度
      為四．一五公尺，西側部分縱有建物亦屬違建，被告分得系爭土地面臨道路部
      分寬度為十點一二公尺，大於法規要求最小寬度七點一公尺，且其等分得之土
      地，從面臨之道路算起深度為八點四公尺，深度雖不及法規要求之十二公尺，
      但系爭土地加上該北鄰土地，從南側往北計算，其深度即超過十二公尺 (十二
      ．五五公尺)，則被告分得土地與北鄰上述土地合併，亦可建築使用，自屬較
      佳之分割方案。
三、證據：提出土地登記謄本二件、地籍圖謄本、建物登記謄本各一件，聲請調取本
    院八十四年度訴字第二○六一號卷宗，聲請本院至現場勘驗並囑託台灣省建築師
    公會就本件分割方案鑑定。
貳、被告方面：
一、聲明：同意分割系爭土地。
二、陳述：
(一)、如採原物分割方式，應依附圖乙案為分割，被告五人分得系爭土地之東側並繼
      續保持共有；如被告無法取得系爭土地之東側時，應採變價分割之方式變賣系
      爭土地。
(二)、系爭土地如附圖甲案編號２部分之磚造石棉瓦頂車庫，係由訴外人「三山國王
      廟」向當時之共有人全體借用後搭建。
三、證據：提出土地登記謄本、建築改良物所有權狀影本各一件。
    理    由
壹、兩造爭執要旨：
一、原告起訴主張：系爭土地為兩造共有，應有部分如附表所示，由於共有人間無法
    達成協議分割，原告自得請求分割。而被告主張之附圖乙案，原告分得之土地不
    能建築使用，自非妥適。原告主張依附圖丙案，將可供建築其上有原告所有車庫
    之系爭土地東側分歸原告取得，被告則取得系爭土地西側繼續保持共有，該部分
    土地在合併北側毗鄰之被告丁○○所有之第一七六之一地號土地後，亦可建築使
    用，較為妥適等語。
二、被告則以：如採原物分割方式，應依附圖乙案為分割，被告五人分得系爭土地之
    東側並繼續保持共有；如被告無法取得系爭土地之東側時，應採變價分割之方式
    變賣系爭土地等語資為抗辯。
貳、兩造不爭執之事實：
一、系爭土地為兩造所共有，應有部分如附表所示。
二、系爭土地無不能分割之情事，共有人間亦無不分割之契約，且就分割方法未能達
    協議。
三、系爭土地地上物之現況如附圖甲案 (地上物現況圖)所示：編號２部分為甚為老
    舊之磚造石棉瓦頂車庫，磚造建材部分原係約三十年前由「三山國王廟」建造，
    其後由原告增設鐵架石棉頂及鐵製大門；編號３部分之土地內放置有被告丁○○
    、戊○○共有之帆布活動車庫。
四、系爭土地之地目為建地，位於台中港特定區之第三種商業區，為台中縣沙鹿鎮現
    有聚落商業中心地區，南側臨接十一公尺寬之計劃道路 (台中縣沙鹿鎮○○街)
    ，東側臨接十一公尺寬之計劃道路 (台中縣沙鹿鎮○○街)，北側緊臨被告丁○
    ○所有之第一七六之一地號土地，其上並建有第一七七建號建物。
    以上兩造不爭執之事實，並有土地登記謄本二件、地籍圖謄本、建物登記謄本、
    建築改良物所有權狀影本各一件可證，並經承辦本院八十四年度訴字第二○六一
    號分割共有物事件之法官囑託台中縣清水地政事務所派員測量，製有地上物現況
    圖(即附圖甲案)，另經本院至現場勘驗明確，製有勘驗筆錄可稽，復經本院囑託
    台灣省建築師公會鑑定後由該會於九十二年一月二十八日以九十二台建師鑑字 (
    九一０五八)字第二八七八─三號函附之鑑定報告書 (下稱鑑定報告書)可查，上
    述事實，本院採為判決之基礎。
參、得心證之理由：
一、兩造共有之系爭土地既無不分割契約，就分割方法復未能達成協議，且無不能分
    割之情事，依民法第八百二十三條、第八百二十四條之規定，原告求為判決分割
    系爭土地，即無不可。
二、本院審酌系爭土地之共有型態、共有物之性質、共有物之形狀、右揭通路、地上
    物、當事人之意願、應有部分面積、各共有人間之經濟利益、未來之利用等情，
    認為系爭土地應採變賣共有物，以價金依兩造原應有部分比例分配予各共有人之
    方式為分割，較為公平妥適，理由如下：
(一)、系爭土地如採原物分割方式，被告就其等分割取得部分既已陳明願繼續保持共
      有，其等前開意思，在考量原物分割方案是否妥適時，自應併予考量，則本件
      之原物分割方案，應依原告應有部分三十二分之二十，被告共同保有應有部分
      三十二分之十二，換算取得之面積為據，亦即將系爭土地依上開比例分為二部
      分，加以判斷。
(二)、系爭土地如附圖甲案編號２部分雖建有磚造石棉瓦頂車庫 (兩造就所該車庫所
      有權之歸屬尚有爭執)，但該車庫因建築年代久遠且甚為老舊，應無保存價值
      ；另附圖甲案編號３部分土地內放置之帆布活動車庫，拆移並無困難；且以整
      體規劃對共有人全體較為有利，因此已無從考慮地上物之保留。
(三)、系爭土地北側雖緊臨被告丁○○所有之第一七六之一地號土地，其上並建有第
      一七七建號建物，但因該土地、建物係被告丁○○單獨所有，是如採原物分割
      方式，被告五人分得之部分，將來得否與被告丁○○單獨所有之土地、建物合
      併利用，顯存有極大之不確定因素，則採原物分割方案時，該存有極大不確定
      因素之相毗鄰土地利用可能性，自不應列入考量。
(四)、系爭土地之地目既為建地，且位於台中縣沙鹿鎮之商業中心地區，則系爭土地
      目前及分割後是否合於建築使用，攸關系爭土地之利用價值及社會經濟利益，
      至為重要，上開因素，當為法院考量分割方案時之重要依據 (最高法院八十四
      年度台上字第二九二七號、八十五年度台上字第二一二六號判決，均採相同見
      解)。本件經送台灣省建築師公會鑑定結果，認為系爭土地可單獨申請建築使
      用，惟如系爭土地以原物分割方式分為二筆 (被告部分繼續保持共有)，無論
      係依附圖乙案或丙案 (原告取得編號１部分，被告取得編號２至６部分)，東
      側部分之土地均適於建築，西側部分之土地均不適於建築，且無其他能使兩造
      分開單獨申請建照執照之分割方案，此有鑑定報告書可查，而上開鑑定報告書
      ，係該會人員依據台中港特定區第三種商業區之建蔽率為八十％、容積率為五
      ００％，及系爭土地面緊十一公尺計劃道路時依「台中縣都市計劃區騎樓設置
      標準」應留設寬度四公尺之法定騎樓，並依「台中縣畸零地使用自治條例」規
      定基地法定最小寬度為七．一公尺、最小深度為十五公尺計算後，綜合上開情
      狀所作成，應屬正確可採。是依上開鑑定報告書所載，系爭土地如未予細分，
      因合於相關建築法規之規定可單獨申請建築使用；另如採原物分割方式，無論
      係原告主張之附圖丙案，或被告主張之附圖乙案，僅取得系爭土地東側之人可
      得建築使用，但取得土地西側者均成為不適於建築之畸零地，該部分土地無異
      廢地，嚴重影響取得西側土地者將來對土地之利用並減損其經濟價值，對該部
      分之取得權人極其不公，是兩造所主張之原物分割方案，未公平考慮他造取得
      土地之利用與價值，顯均非妥適；又系爭土地既無其他能使兩造分開單獨申請
      建照執照之分割方案，系爭土地自不適於原物分割，至為顯然；再參以兩造於
      系爭土地上均無供其等生活起居用之建物，亦即系爭土地與兩造在生活上並無
      密不可分之依存關係，本件自應採變賣共有物，將價金依應有部分比例分配予
      兩造，以期能發揮系爭土地最高之經濟上利用價值，並符合分割共有物應澈底
      消滅共有關係及公平合理之旨 (最高法院八十二年度台上字第五一二號判決)
      。
三、本件事證已明，兩造其餘攻擊防禦方法及證據資料，均與本案之判斷不生影響，
    無逐一審酌論列之必要，附此敘明。
肆、訴訟費用負擔之依據：民事訴訟法第七十八條、第八十一條第二款、第八十五條
    第一項但書。
中      華      民      國        九十二    年      六      月    十九  日
                                            臺灣臺中地方法院民事第一庭
~B法      官  劉長宜
~F0
~T40
  ┌───────────────────────────────┐
  │附表：                       九十一年度訴字第二三三九號       │
  ├──────────┬────────────────────┤
  │ 共    有    人     │  應   有   部   分   比   例           │
  ├──────────┼────────────────────┤
  │ 乙 ○ ○ ○        │  三二分之二○                          │
  ├──────────┼────────────────────┤
  │ 丁 ○ ○           │  三二分之二                            │
  ├──────────┼────────────────────┤
  │ 戊 ○ ○           │  三二分之四                            │
  ├──────────┼────────────────────┤
  │ 甲 ○ ○ ○        │  三二分之三                            │
  ├──────────┼────────────────────┤
  │ 丙 ○ ○ ○        │  三二分之一                            │
  ├──────────┼────────────────────┤
  │ 己 ○ ○           │  三二分之二                            │
  └──────────┴────────────────────┘
右正本證明與原本無異。
如不服本判決，須於判決送達後廿日內向本院提出上訴狀 。
中      華      民      國        九十二    年      六      月    十九  日
~B法院書記官


司法院資訊處製作；財團法人民間司法改革基金會備份。
